ACORDAO-COMPLETO-2519464

ACÓRDÃO 2316/2022 ATA 12/2022 - PRIMEIRA CÂMARA

VISTOS, relatados e discutidos estes autos de Tomada de Contas Especial instaurada pelo Ministério do Turismo (MTur) em desfavor de Sociedade dos Amigos da Paróquia de Itaiçaba/CE e de seu Presidente, João Barbosa Neto, em razão de não comprovação da regular aplicação dos recursos do Convênio 1675/2008 (Siafi 702859) , tendo por objeto "Realizar as Festas de Final de Ano em Morada Nova/CE nos dias 31/12/2008 e 01/01/2009",
ACORDAM os Ministros do Tribunal de Contas da União, reunidos em sessão da 1ª Câmara, ante as razões expostas pelo Relator, em:
9.1. considerar, com fundamento no art. 12, § 3º, da Lei 8.443/1992, a Sociedade dos Amigos da Paróquia de Itaiçaba revel em relação a citação promovida nestes autos;
9.2. julgar irregulares as contas da Sociedade dos Amigos da Paróquia de Itaiçaba/CE e de João Barbosa Neto, com fundamento nos arts. 1º, inciso I, 16, inciso III, alínea "c", e §2º, 19 e 23, inciso III, da Lei 8.443/1992, condenando-os, solidariamente, ao pagamento da quantia de R$ 110.700,00 (cento e dez mil e setecentos reais) , fixando-lhes o prazo de quinze dias, a contar da notificação, para que seja comprovado, perante o Tribunal (art. 214, inciso III, alínea "a", do Regimento Interno) , o recolhimento da dívida aos cofres do Tesouro Nacional, atualizada monetariamente e acrescida dos juros de mora calculados a partir de 05/06/2009 até a data do efetivo recolhimento, na forma prevista na legislação em vigor, descontando-se o valor de R$ 863,70 (oitocentos e sessenta e três reais e setenta centavos) , devolvidos em 22/09/2009;
9.3. autorizar, desde logo, nos termos do art. 28, inciso II, da Lei 8.443/1992, a cobrança judicial da dívida caso não atendidas as notificações; 
9.4. remeter cópia deste Acórdão à Procuradoria da República no Estado do Ceará, com fundamento no art. 16, § 3º, da Lei 8.443/1992, para o ajuizamento das ações que considere cabíveis; e
9.5. dar ciência desta deliberação aos responsáveis.

Tomada de Contas Especial instaurada pelo Ministério do Turismo (MTur), em razão de não comprovação da regular aplicação dos recursos do Convênio 1675/2008 (Siafi 702859), tendo por objeto Realizar as Festas de Final de Ano em Morada Nova/CE nos dias 31/12/2008 e 01/01/2009.

Primeira Câmara

Sociedade dos Amigos da Paróquia de Itaiçaba/CE; Ministério do Turismo (MTur).

3. Responsáveis: Sociedade dos Amigos da Paroquia de Itaicaba (CNPJ 07.923.741/0001-93) e João Barbosa Neto (CPF XXX.844.923-XX).

13.1. Ministros presentes: Walton Alencar Rodrigues (Presidente), Benjamin Zymler e Vital do Rêgo.
13.2. Ministro-Substituto convocado: Augusto Sherman Cavalcanti (Relator).
13.3. Ministro-Substituto presente: Weder de Oliveira.

AUGUSTO SHERMAN

A SecexTCE elaborou a instrução de mérito à peça 89, transcrita a seguir, a qual recebeu a aprovação dos dirigentes daquela unidade técnica.
"INTRODUÇÃO
1.	Cuidam os autos de tomada de contas especial instaurada por Ministério do Turismo, em desfavor de Sociedade dos Amigos da Paróquia de Itaicaba (CNPJ: 07.923.741/0001-93) e Joao Barbosa Neto (CPF: XXX.844.923-XX) , em razão de não comprovação da regular aplicação dos recursos repassados pela União realizadas por meio do Convênio 1675/2008, registro Siafi 702859, (peça 5) firmado entre o Ministério do Turismo e Sociedade dos Amigos da Paroquia de Itaicaba, e que tinha por objeto o instrumento descrito como 'Realizar as Festas de Final de Ano em Morada Nova/CE nos dias 31/12/2008 e 01/01/2009'.
HISTÓRICO
2.	Em 14/8/2017, com fundamento na IN/TCU 71/2012, alterada pela IN/TCU 76/2016 e DN/TCU 155/2016, o dirigente da instituição Ministério do Turismo autorizou a instauração da tomada de contas especial (peça 37) . O processo foi registrado no sistema e-TCE com o número 2297/2018.
3.	O Convênio 01675/2008, registro Siafi 702859, foi firmado no valor de R$ 220.000,00, sendo R$ 198.000,00 à conta do concedente e R$ 22.000,00 referentes à contrapartida do convenente. Teve vigência de 31/12/2008 a 24/4/2009, com prazo para apresentação da prestação de contas em 25/5/2009. Os repasses efetivos da União totalizaram R$ 198.000,00 (peças 8 e 58) .
4.	A prestação de contas e complementações enviadas foram analisadas por meio dos documentos constantes nas peças 28, 34 e 48.
5.	O fundamento para a instauração da Tomada de Contas Especial, conforme consignado na matriz de responsabilização elaborada pelo tomador de contas, foi a constatação da seguinte irregularidade: 
Não comprovação da boa e regular aplicação dos recursos recebidos da União, por meio do convênio SICONV 702859, celebrado entre o Ministério do Turismo e a Sociedade dos Amigos da Paróquia de Itaiçaba - SAPI.
6.	Os responsáveis arrolados na fase interna foram devidamente comunicados e, diante da ausência de justificativas suficientes para elidir a irregularidade e da não devolução dos recursos, instaurou-se a tomada de contas especial.
7.	No relatório (peça 65) , o tomador de contas concluiu que o prejuízo importaria no valor atualizado sem juros em 21/6/2020 de R$ 280.988,08, imputando-se a responsabilidade a Sociedade dos Amigos da Paroquia de Itaicaba, na condição de contratado e Joao Barbosa Neto, na condição de gestor dos recursos. 
8.	Em 11/3/2020, a Controladoria-Geral da União emitiu o relatório de auditoria (peça 67) , em concordância com o relatório do tomador de contas. O certificado de auditoria e o parecer do dirigente do órgão de controle interno concluíram pela irregularidade das presentes contas (peças 68 e 69) .
9.	Em 19/3/2020, o ministro responsável pela área atestou haver tomado conhecimento das conclusões contidas no relatório e certificado de auditoria, bem como do parecer conclusivo do dirigente do órgão de controle interno, manifestando-se pela irregularidade das contas, e determinou o encaminhamento do processo ao Tribunal de Contas da União (peça 70) .
10.	No âmbito deste Tribunal, após análise a Secex/TCE (peças 73,74 e 75) , foi proposta a citação dos responsáveis, nos seguintes termos:
Débito relacionado ao responsável Sociedade dos Amigos da Paroquia de Itaicaba (CNPJ: 07.923.741/0001-93) , na condição de contratado, em solidariedade com Joao Barbosa Neto.
Irregularidade 1: não comprovação da boa e regular aplicação dos recursos recebidos da União, por meio do convênio SICONV 702859, celebrado entre o Ministério do Turismo e a Sociedade dos Amigos da Paróquia de Itaiçaba - SAPI.
Evidências da irregularidade: documentos técnicos presentes nas peças 34, 48 e 50.
Normas infringidas: Constituição Federal art. 37, caput c/c o art. 70, parágrafo único; Decreto lei 200/67, art. 93; Portaria interministerial 127/2008 e o Termo de Convênio 1675/2008, Cláusula Décima Terceira, Parágrafo Segundo, alínea 'j'.
Conduta: na parcela D1 - não apresentar imagens (fotografias ou filmagens) ou outros documentos que provassem a execução dos itens previstos no plano de trabalho e pagos com recursos do convênio.
Nexo de causalidade: A não apresentação de documentos que comprovassem a execução dos itens previstos no plano de trabalho resultou na presunção de dano ao erário.
Culpabilidade: não há excludentes de ilicitude, de culpabilidade e de punibilidade; é razoável supor que o administrador responsável pela pessoa jurídica tinha consciência da ilicitude de sua conduta; era exigível conduta diversa da praticada, qual seja, comprovar por meio de documentos a efetiva execução de todos os itens previstos no plano de trabalho. Ressalta-se que a análise da boa-fé relativa a pessoa jurídica de direito privado é realizada considerando as condutas de seus administradores, uma vez que os atos destes obrigam a pessoa jurídica, desde que exercidos nos limites dos poderes definidos no ato constitutivo do ente, nos termos do art. 47 do Código Civil (Acórdão 1723/2016-TCU-Plenário, Ministro-Relator Raimundo Carrero) .
Irregularidade 2: ausência de comprovação de que as empresas que não detinham direitos de exclusividade, contratadas irregularmente por inexigibilidade, pagaram o cachê de bandas ou cantores que realizaram o evento.
Evidências da irregularidade: documentos técnicos presentes nas peças 17, 18, 19, 21, 22, 24 e 25.
Normas infringidas: Art. 70, parágrafo único, da Constituição Federal de 1988; art. 93, do Decreto-lei 200, de 25 de fevereiro de 1967; art. 50, §3º, da Portaria Interministerial 127/2008, Acórdão 96/2008-TCU-Plenário, Acórdão 1435/2017-TCU-Plenário e Termo do Convênio 1675/2008.
Conduta: na parcela D1 - não apresentar notas fiscais e recibos (ou outros documentos equivalentes) emitidos em nome das bandas e cantores e assinados por seus representantes legais ou pelos seus empresários exclusivos, sendo essa representação ou exclusividade registrada em cartório.
Nexo de causalidade: A não apresentação de notas fiscais e recibos (ou outros documentos equivalentes) emitidos em nome das bandas e cantores e assinados por seus representantes legais ou pelos seus empresários exclusivos impediu comprovação do nexo causal entre os recursos federais transferidos e os pagamentos efetuados, visto que não se provou que os valores pagos ao intermediário contratado efetivamente foi repassado as banda e artistas que realizaram shows, resultando em presunção de prejuízo ao erário.
Culpabilidade: não há excludentes de ilicitude, de culpabilidade e de punibilidade; é razoável supor que o administrador responsável pela pessoa jurídica tinha consciência da ilicitude de sua conduta; era exigível conduta diversa da praticada, qual seja, assegurar que as bandas e cantores que se apresentaram no evento efetivamente receberam o valor dos pagamentos especificados no plano de trabalho. Ressalta-se que a análise da boa-fé relativa a pessoa jurídica de direito privado é realizada considerando as condutas de seus administradores, uma vez que os atos destes obrigam a pessoa jurídica, desde que exercidos nos limites dos poderes definidos no ato constitutivo do ente, nos termos do art. 47 do Código Civil (Acórdão 1723/2016-TCU-Plenário, Ministro-Relator Raimundo Carrero) .
Débito relacionado ao responsável Joao Barbosa Neto (CPF: XXX.844.923-XX) , na condição de gestor dos recursos, em solidariedade com Sociedade dos Amigos da Paroquia de Itaicaba.
Irregularidade 1: não comprovação da boa e regular aplicação dos recursos recebidos da União, por meio do convênio SICONV 702859, celebrado entre o Ministério do Turismo e a Sociedade dos Amigos da Paróquia de Itaiçaba - SAPI.
Evidências da irregularidade: documentos técnicos presentes nas peças 34, 48, 50.
Normas infringidas: Constituição Federal art. 37, caput c/c o art. 70, parágrafo único; Decreto-lei 200/67, art. 93; Portaria interministerial 127/2008 e o respectivo Termo de Convênio 1675/2008, Cláusula Décima Terceira, Parágrafo Segundo, alínea 'j'.
Conduta: na parcela D1 - não apresentar imagens (fotografias ou filmagens) ou outros documentos que provassem a execução dos itens previstos no plano de trabalho e pagos com recursos do convênio.
Nexo de causalidade: A não apresentação de documentos que comprovassem a execução dos itens previstos no plano de trabalho resultou na presunção de dano ao erário.
Culpabilidade: não há excludentes de ilicitude, de culpabilidade e de punibilidade; é razoável supor que o responsável tinha consciência da ilicitude de sua conduta; era exigível conduta diversa da praticada, qual seja, comprovar por meio de documentos a efetiva execução de todos os itens previstos no plano de trabalho.
Irregularidade 2: ausência de comprovação de que as empresas que não detinham direitos de exclusividade, contratadas irregularmente por inexigibilidade, pagaram o cachê de bandas ou cantores que realizaram o evento.
Evidências da irregularidade: documentos técnicos presentes nas peças 17, 18, 19, 21, 22, 24 e 25.
Normas infringidas: Art. 70, parágrafo único, da Constituição Federal de 1988; art. 93, do Decreto-lei 200, de 25 de fevereiro de 1967; art. 50, §3º, da Portaria Interministerial 127/2008, Acórdão 96/2008-TCU-Plenário, Acórdão 1435/2017-TCU-Plenário e Termo de Convênio 1675/2008.
Conduta: na parcela D1 - não apresentar notas fiscais e recibos (ou outros documentos equivalentes) emitidos em nome das bandas e cantores e assinados por seus representantes legais ou pelos seus empresários exclusivos, sendo essa representação ou exclusividade registrada em cartório.
Nexo de causalidade: A não apresentação de notas fiscais e recibos (ou outros documentos equivalentes) emitidos em nome das bandas e cantores e assinados por seus representantes legais ou pelos seus empresários exclusivos impediu comprovação do nexo causal entre os recursos federais transferidos e os pagamentos efetuados, visto que não se provou que os valores pagos ao intermediário contratado efetivamente foi repassado as banda e artistas que realizaram shows, resultando em presunção de prejuízo ao erário.
Culpabilidade: não há excludentes de ilicitude, de culpabilidade e de punibilidade; é razoável supor que o responsável tinha consciência da ilicitude de sua conduta; era exigível conduta diversa da praticada, qual seja, assegurar que as bandas e cantores que se apresentaram no evento efetivamente receberam o valor dos pagamentos especificados no plano de trabalho.
Débito relacionado às irregularidades 1 e 2: 
	Data de ocorrência
	Valor histórico (R$) 
	D/C

	2/6/2009
	141.480,00
	D

	22/9/2009
	863,70
	C

	Valor atualizado do débito (sem juros) em 23/6/2020: R$ 252.735,21
11.	Após o pronunciamento da Secex/TCE, de 26/6/2020 (peça 75) , as comunicações foram efetivadas, conforme o seguinte documento:
	Responsável
	Documento
	Peça
	Dt da Ciência
	Peça

	Joao Barbosa Neto
	Ofício 32964/2020- Secomp-4
	78
	3/8/2020
	81

	Sociedade dos Amigos da Paroquia de Itaicaba
	Ofício 32967/2020- Secomp-4
	80
	7/8/2020
	83

12.	Transcorrido o prazo regimental, a Sociedade dos Amigos da Paroquia de Itaicaba permaneceu silente, devendo ser considerada revel, nos termos do art. 12, § 3º, da Lei 8.443/1992. Já o Sr. Joao Barbosa Neto apresentou defesa à peça 85 a seguir analisadas.
EXAME TÉCNICO
Da validade das notificações:
13.	Preliminarmente, cumpre tecer breves considerações sobre a forma como são realizadas as comunicações processuais no TCU. A esse respeito, destacam-se o art. 179, do Regimento Interno do TCU (Resolução 155, de 4/12/2002) e o art. 4º, inciso III, § 1º, da Resolução TCU 170, de 30 de junho de 2004, in verbis:
Art. 179. A citação, a audiência ou a notificação, bem como a comunicação de diligência, farse-ão:
I - mediante ciência da parte, efetivada por servidor designado, por meio eletrônico, fac-símile, telegrama ou qualquer outra forma, desde que fique confirmada inequivocamente a entrega da comunicação ao destinatário;
II - mediante carta registrada, com aviso de recebimento que comprove a entrega no endereço do destinatário;
III - por edital publicado no Diário Oficial da União, quando o seu destinatário não for localizado
 (...) 
Art. 3º As comunicações serão dirigidas ao responsável, ou ao interessado, ou ao dirigente de órgão ou entidade, ou ao representante legal ou ao procurador constituído nos autos, com poderes expressos no mandato para esse fim, por meio de:
I - correio eletrônico, fac-símile ou telegrama;
II - servidor designado;
III - carta registrada, com aviso de recebimento;
IV - edital publicado no Diário Oficial da União, quando o seu destinatário não for localizado, nas hipóteses em que seja necessário o exercício de defesa.
Art. 4º. Consideram-se entregues as comunicações:
I - efetivadas conforme disposto nos incisos I e II do artigo anterior, mediante confirmação da ciência do destinatário;
II - realizadas na forma prevista no inciso III do artigo anterior, com o retorno do aviso de recebimento, entregue comprovadamente no endereço do destinatário;
III - na data de publicação do edital no Diário Oficial da União, quando realizadas na forma prevista no inciso IV do artigo anterior.
§ 1º O endereço do destinatário deverá ser previamente confirmado mediante consulta aos sistemas disponíveis ao Tribunal ou a outros meios de informação, a qual deverá ser juntada ao respectivo processo.
 (...) 
13.1.	Bem se vê, portanto, que a validade da citação via postal não depende de que o aviso de recebimento seja assinado pelo próprio destinatário da comunicação, o que dispensa, no caso em tela, a entrega do AR em 'mãos próprias'. A exigência da norma é no sentido de o Tribunal verificar se a correspondência foi entregue no endereço correto, residindo aqui a necessidade de certeza inequívoca. 
13.2.	Não é outra a orientação da jurisprudência do TCU, conforme se verifica dos julgados a seguir transcritos:
São válidas as comunicações processuais entregues, mediante carta registrada, no endereço correto do responsável, não havendo necessidade de que o recebimento seja feito por ele próprio (Acórdão 3648/2013-TCU-Segunda Câmara, Relator Min. José Jorge) ;
É prescindível a entrega pessoal das comunicações pelo TCU, razão pela qual não há necessidade de que o aviso de recebimento seja assinado pelo próprio destinatário. Entregandose a correspondência no endereço correto do destinatário, presume-se o recebimento da citação. (Acórdão 1019/2008-TCU-Plenário, Relator Min. Benjamin Zymler) ;
As comunicações do TCU, inclusive as citações, deverão ser realizadas mediante Aviso de Recebimento - AR, via Empresa Brasileira de Correios e Telégrafos, bastando para sua validade que se demonstre que a correspondência foi entregue no endereço correto. (Acórdão 1526/2007-TCU-Plenário, Relator Min. Aroldo Cedraz) .
13.3.	A validade do critério de comunicação processual do TCU foi referendada pelo Supremo Tribunal Federal, nos termos do julgamento do MS-AgR 25.816/DF, por meio do qual se afirmou a desnecessidade da ciência pessoal do interessado, entendendo-se suficiente a comprovação da entrega do 'AR' no endereço do destinatário:
Ementa: agravo regimental. Mandado de segurança. Desnecessidade de intimação pessoal das decisões do tribunal de contas da união. art. 179 do regimento interno do TCU. Intimação do ato impugnado por carta registrada, iniciado o prazo do art. 18 da lei nº 1.533/51 da data constante do aviso de recebimento. Decadência reconhecida. Agravo improvido.
O envio de carta registrada com aviso de recebimento está expressamente enumerado entre os meios de comunicação de que dispõe o Tribunal de Contas da União para proceder às suas intimações.
O inciso II do art. 179 do Regimento Interno do TCU é claro ao exigir apenas a comprovação da entrega no endereço do destinatário, bastando o aviso de recebimento simples. 
Da revelia da responsável Sociedade dos Amigos da Paroquia de Itaicaba
13.4.	No caso vertente, a citação do responsável se deu em endereço proveniente da base de CPFs da Receita Federal (peça 77) , em sistema custodiado pelo TCU. A entrega dos ofícios citatórios nesse endereço ficou comprovada.
13.5.	Nos processos do TCU, a revelia não leva à presunção de que seriam verdadeiras todas as imputações levantadas contra os responsáveis, diferentemente do que ocorre no processo civil, em que a revelia do réu opera a presunção da verdade dos fatos narrados pelo autor (Acórdão 1009/2018-TCU-Plenário, Relator Min. Bruno Dantas; 2369/2013 - TCU - Plenário, Relator Min. Benjamin Zymler e 2449/2013 - TCU - Plenário, Relator Min. Benjamin Zymler) . Dessa forma, a avaliação da responsabilidade do agente não pode prescindir da prova existente no processo ou para ele carreada. 
13.6.	Ao não apresentar sua defesa, o responsável deixou de produzir prova da regular aplicação dos recursos sob sua responsabilidade, em afronta às normas que impõem aos gestores públicos a obrigação legal de, sempre que demandados pelos órgãos de controle, apresentar os documentos que demonstrem a correta utilização das verbas públicas, a exemplo do contido no art. 93 do Decreto-Lei 200/1967: 'Quem quer que utilize dinheiros públicos terá de justificar seu bom e regular emprego na conformidade das leis, regulamentos e normas emanadas das autoridades administrativas competentes.' 
13.7.	Mesmo as alegações de defesa não sendo apresentadas, considerando o princípio da verdade real que rege esta Corte, procurou-se buscar, em manifestações do responsável na fase interna desta Tomada de Contas Especial, se havia algum argumento que pudesse ser aproveitado a seu favor. 
13.8.	Os argumentos apresentados na fase interna (peças 46 e 60) não elidem as irregularidades apontadas.
13.9.	Em se tratando de processo em que a parte interessada não se manifestou acerca das irregularidades imputadas, não há elementos para que se possa efetivamente aferir e reconhecer a ocorrência de boa-fé na conduta do responsável, podendo este Tribunal, desde logo, proferir o julgamento de mérito pela irregularidade das contas, conforme os termos dos §§ 2º e 6º do art. 202 do Regimento Interno do TCU. (Acórdão 2064/2011-TCU-Primeira Câmara (relator Min. Ubiratan Aguiar) , 6.182/2011-TCU-1ª Câmara (relator Min. Weber de Oliveira) , 4.072/2010-TCU-1ª Câmara (Relator Min. Valmir Campelo) , 1.189/2009-TCU-1ª Câmara (Relator Min. Marcos Bemquerer) , 731/2008-TCU-Plenário (Relator Min. Aroldo Cedraz) . Ressalta-se que a análise da boa-fé relativa a pessoa jurídica de direito privado é realizada considerando as condutas de seus administradores, uma vez que os atos destes obrigam a pessoa jurídica, desde que exercidos nos limites dos poderes definidos no ato constitutivo do ente, nos termos do art. 47 do Código Civil (Acórdão 1723/2016-TCU-Plenário, Ministro-Relator Raimundo Carrero) .
13.10.	Dessa forma, a Sociedade dos Amigos da Paroquia de Itaicaba deve ser considerada revel, nos termos do art. 12, § 3º, da Lei 8.443/1992, devendo as contas serem julgadas irregulares, condenando-o ao débito apurado e aplicando-lhe a multa prevista no art. 57 da Lei 8.443/1992.
14.	Alegações de defesa apresentadas pelo Sr. Joao Barbosa Neto (peça 85) :
14.1.	Inicialmente, a defesa relatou que não houve ilegalidade da contratação para os serviços necessários à execução do convênio, pois foi realizada a modalidade de licitação denominada de 'Pregão Presencial', tendo o processo licitatório seguido os trâmites legais e tendo sido divulgado no Diário Oficial do Estado, Diário Oficial da União, Jornal de Grande Circulação no Estado do Ceará que foi o Jornal o Estado.
14.2.	Argumentou, também, que sempre que demandado pelo MTur, respondeu tempestivamente, apresentando todos os documentos exigidos.
14.3.	Adentrando nos questionamentos deste Tribunal, informou (peça 85, p. 4-5) :
Referente a irregularidade 1, estamos anexando a esse processo os seguintes documentos e fotos:
1 - Contrato da SAPI com a empresa ganhadora do certame e que executou o evento, Giselle Almeida Jorge Lima Eventos, conforme anexo (docs. 42 à 46) ; 
2 - Notas fiscais referente ao pagamento de cada uma das bandas com os respectivos recibos e atestados da SAPI, conforme anexo (docs. 82 à 89) ; Foto da Abertura do Evento, anexo (doc.106) ; Foto do Cartaz do Evento, anexo (doc. 107) ; 3 - Foto do Palco, anexo (doc.108) ; Foto do Gerador, anexo (doc. 108) ; Foto dos Seguranças, anexo (doc. 108) ; Foto do Camarim, anexo (doc.109 e 110) ; Foto dos Banheiros, anexo (doc. 111) ; Foto de cada uma das bandas contratadas, anexo (docs. 112,113,114,115,116) ; Foto do Camarote, anexo (docs. 117, 118, 119, 120) . Foto do Público, anexo (doc. 120; Nota fiscal com o aceite e carimbo de recebimento aterial de divulgação: 700 camisetas, 2.000 cartazes, 40.000 folders, 1.000 adesivos, conforme anexo (docs.: 86 e 87) . Estaremos anexando a essa defesa o DVD contendo filmagens ou fotos da apresentação das bandas, da infraestrutura do evento, do Palco, do Camarim, dos Camarotes, dos banheiros, dos seguranças, do gerador, conforme anexo (doc. 121) .
	referente a irregularidade 2, estamos anexando a esse processo os documentos que comprovam a existência de exclusividade da empresa contratada com os artistas contratados. Esses documentos estão identificados em anexo: (docs. :78 à 81) 
14.4.	Em sequência, visando alegar a desproporcionalidade da pena, fez um arrazoado sobre os princípios constitucionais, frisando a necessidade de ser observado o princípio da proporcionalidade como paradigma sinalizador da escorreita atuação de Ministros e Conselheiros.
14.5.	Frisou que foi assinado o convênio com o MTur, seguindo os trâmites legais do processo licitatório, tendo a empresa ganhadora do certame sido contratada e realizado todos os serviços, com a emissão das devidas notas fiscais e recibos, com fotos, filmagens, documentos comprobatórios, todos entregues na prestação de contas e nos complementos enviados após solicitação do MTur.
14.6.	Quanto ao nome das Bandas à vista nas filmagens, destacou que não foi possível mostrar o nome de cada uma delas, contudo as fotos mostram que as Bandas Musicais contratadas tocaram no evento.
14.7.	Quanto aos contratos de exclusividades, eles estão juntados na documentação desde a primeira prestação de contas. 
14.8.	Quanto aos seguranças, a empresa contratada desenvolveu todos os trabalhos de contratação para a boa realização do evento, conforme fotos dos seguranças que trabalharam no evento. 
14.9.	Argumentou que (peça 85, p. 12-14) :
Se houve falhas no procedimento foram pontuais sem má fé ou dolo.
Dessa forma a penalidade se tiver que ser aplicada, deverá ser proporcional ao caso específico, observando que: 
1 - Com a realização do evento conforme mostram todas as evidências e provas acostadas, não houve dano ou risco ao interesse público; 
2 - Não se evidenciou qualquer lucro ou custo exorbitante sobre os valores declarados e comprovados os pagamentos conforme notas fiscais, cheques, comprovantes todos em anexo; 
3 - O histórico do tomador ou autor é impecável, sem nenhum apontamento desde a criação da instituição que data de 1957 e que já perfazem 63 anos sem uma única anotação de irregularidade mesmo com a execução de vários projetos e programas de atendimento às pessoas mais carentes de Itaiçaba e do Estado do Ceará. 
Ainda mais não existe nenhuma evidência de má fé do autor
 (...) 
Assim se espelha a atuação dos Ministros do Tribunal de Contas d União, conforme explica Beniamin Zvmler: O Tribunal de Contas da União da União, em síntese, ao extrair dos atos que examinam as consequências de natureza civil ou administrativa pondera o elemento subjetivo da conduta do responsável. Ao desempenhar essa tarefa, busca dosar suas decisões levando em consideração o referencial do 'administrador médio'. Avalia, também, as condições concretas que circundavam a realidade vivenciada pelo agente que tem suas contas examinadas e indaga se ele teria atuado de forma satisfatória ou se seria razoável exigir-lhe que houvesse adotado providências distintas da que adotou. 'ZYMLER. Benjamin. Direito Administrativo e Controle. 3. ed. Belo Horizonte: Editora Forum 2012, p. 207.'
14.10.	Por fim requereu (peça 85, p. 15) 'o sancionamento do autor em virtude dos erros técnicos, com a graduação razoável da pena, para que sejam observados os princípios da proporcionalidade, da razoabilidade e boa-fé'. 
15.	Análise:
15.1.	Preliminarmente, embora não tenha sido objeto de questionamento deste Tribunal ratifica-se a informação da defesa pela legalidade do tipo de licitação utilizada (Pregão Presencial) e da divulgação do procedimento nos veículos oficiais.
15.2.	Quanto ao argumento da defesa de que sempre que demandado pelo MTur, o responsável apresentou todos os documentos exigidos, não merece prosperar, uma vez que após comunicado, em 19/10/2018, conforme aviso de recebimento à peça 53, sobre as conclusões do Parecer Técnico 127/2018 (peças 48) e do Parecer Financeiro 1043/2018 (peça 49) , o responsável manteve-se silente.
15.3.	Quanto a irregularidade 1, tendo em vista os documentos anexados pela defesa, pode se concluir que o responsável não logrou êxito em dirimir as irregularidades relativas a execução física, mantendo-se o débito de R$ 141.480,00 (R$ 157.200,00* 90%, percentual dos recursos federais) , conforme detalha-se a seguir:
a) contratação das 2 bandas - maior porte e 2 bandas - médio porte, as fotos anexadas à peça 85, p. 133-137, não são insuficientes para provar que houve apresentação de shows de acordo com o plano de trabalho, pois as fotos não permitem identificar o nome de cada banda e a prefeitura. Ademais, não constam nos autos publicações pós-evento capazes de contribuir com a comprovação da realização dos shows. Dessa forma mantem-se o débito de no valor de R$ 123.000,00 (R$ 48.000,00 + R$ 44.000,00+ R$ 17.000,00+ R$ 14.000,00) ;
b) itens de infraestrutura (gerador, R$ 7.000,00 e camarim, R$ 6.000,00) , as fotos anexadas à peça 85, p. 129-131 também não são suficientes para provar a execução destes itens, uma vez que no item camarim não há como identificar qual o evento e no item gerador não se sabe onde o evento foi realizado (qual prefeitura) . Dessa forma, mantém-se o débito de no valor de R$ 13.000,00  (R$ 7.000,00+R$ 6.000,00) ;
c) não foi apresentada lista contendo os nomes dos seguranças que atuaram no evento, seus CPFs, os valores que receberam, e as suas assinaturas comprovando os valores recebidos. Assim, mantém-se o débito de no valor de R$ 1.200,00; 
d) não foi apresentada a declaração de recebimento do material de divulgação (700 camisetas, R$ 7.000,00; 2.000 cartazes, R$ 3.000,00; 4.0000 folders, R$ 6.000,00 e 1.000 adesivos, R$ 4.000,00) . Registra-se que a documentação anexada pela defesa (nota fiscal com o aceite, peça 85, p. 103-108) já constava nos autos e não substitui a declaração exigida. Assim, mantém-se o débito no valor de R$ 20.000,00. 
15.3.1.	Faz-se mister relatar que o convênio em referência não estabelece de forma específica a necessidade de envio pelo convenente de fotos com nome do evento, a logomarca do Ministério do Turismo e a identificação das bandas. No entanto, no processo TC Processo 009.845/2012-7, que tratou de consulta do Ministério do Turismo ao TCU em relação à dúvida quanto aos documentos necessários para comprovação dos eventos referentes a convênios celebrados anteriormente ao ano de 2010, esta Corte decidiu, no Acórdão 1459/2012-TCU-Plenário:
9.2 responder ao consulente que:
9.2.1 a análise de prestação de contas relativas a convênios celebrados pelo Ministério do Turismo deve observar, quanto aos documentos que a compõem, a legislação vigente à época da celebração da avença e o prescrito no termo de ajuste, sendo sempre necessário que o cumprimento do objeto pelo convenente reste indubitavelmente comprovado.
9.2.2 para as situações anteriores a 2010, caso os documentos enumerados no art. 28 Instrução Normativa STN 1/97 e no art. 58 da então vigente Portaria Interministerial 127/2008 não sejam suficientes para comprovar a execução do objeto do convênio, poderão ser exigidos outros elementos de prova, tais como os estabelecidos a partir daquele ano (fotografias, jornais pós-evento, CDs, DVDs, entre outros) . 
15.3.2	Observa-se, assim, que a exigência do Ministério do Turismo está de acordo com o referido acórdão. Caso o convenente não pudesse apresentar filmagem e/ou fotografias constando o nome do evento e logomarca do MTur, poderia comprovar que o objeto do convênio fora indubitavelmente cumprido por meio de outros documentos, conforme listados de forma não exaustiva no Acórdão 1459/2012-TCU-Plenário. Contudo, com base nos documentos enviados, não se observou essa comprovação.
15.4.	Quanto à irregularidade 2, a defesa informou que anexou os documentos que comprovam a existência de exclusividade da empresa contratada com os artistas contratados (peça 85, p. 93-96) . Todavia, observa-se que tais documentos são diferentes dos exigidos, o entendimento deste Tribunal é de que a inexigibilidade se aplica somente ao artista ou banda e não a produtora de eventos (empresa intermediária) e, portanto:
a) a contratação de artistas, via intermediário, por inexigibilidade de licitação, baseada em exclusividade, deve ser feita mediante a apresentação de Contrato de Exclusividade;
b) não são contratos de exclusividade considerados legalmente válidos para fins de contratação de intermediários de artistas por inexigibilidade, a serem pagos com recursos federais, os documentos: i. restritos ao dia do evento; ii. restritos à localidade do evento; iii. não registrados em cartório;
c) a não apresentação do contrato de exclusividade pela entidade convenente, ou a apresentação de contrato não considerado válido, configura burla ao art. 25, inciso III, da Lei 8.666/1993;
d) em caso de ocorrência no disposto na alínea 'c' (contratação indevida de intermediário de artistas por inexigibilidade) , para se considerar que há uma segunda irregularidade, de não comprovação da boa e regular utilização de recursos, causadora de danos ao Erário, deverá se verificar a ocorrência de uma dessas duas situações: i. inexecução física; ou ii. ausência de comprovação de nexo causal entre os recursos do convênio e pagamentos aos artistas (entenda-se como nexo causal, o pagamento ao artista, ao representante legal da banda, ou ao intermediário exclusivo legalmente constituído) .
15.4.1.	Ante a jurisprudência exposta, observa-se que a exigência de recibos de cachês decorre do próprio dever de prestar contas, que inclui a comprovação do nexo financeiro do ajuste.
15.4.2.	Contudo, para o presente caso, tendo em vista:
a) ausência de cobrança de recibos de cachês, dentre os documentos exigidos para prestação de contas no termo de convênio;
b) inexistência de ato normativo referente a convênios no setor turismo, à época dos fatos, que exigisse tal obrigação; 
c) ausência de entendimento do TCU, que orientasse ou determinasse a exigência de tais documentos de pagamento da Contratada aos artistas e bandas;
d) no período entre a celebração, a execução e a prestação de contas, o gestor, em momento algum, foi cientificado da existência de necessidade de recibos de cachês de artistas; 
e) o Acórdão 1435/2017-TCU-Plenário foi prolatado 8 anos após a execução do ajuste.
15.4.3.	Verifica-se que quase dez anos após os fatos do convênio, o responsável está sendo cobrado por documentos sobre os quais ele não tinha como saber que lhe eram exigíveis, pois o termo de convênio não previa essa obrigação (nem a legislação) . 
15.4.4.	Assim, mesmo com o dever de prestar contas, prestigiado nas linhas anteriores dessa instrução, não se pode exigir desse gestor essa documentação a essa altura.
15.4.5.	Dito isso, para o caso vertente, o entendimento do Acórdão 1435/2017-TCU-Plenário, deve ser desconsiderado, visto que sua utilização implicaria em desrespeito ao Contraditório e à Ampla Defesa do responsável. 
15.4.6.	Cabe relatar que, ao apreciar situação bastante assemelhada à presente, o TCU deliberou pela elisão do débito decorrente da irregularidade em comento, conforme consta do voto condutor do Acórdão 2256/2019-TCU-Segunda Câmara, da relatoria do Ministro Aroldo Cedraz, o seguinte excerto:
12.	Deixo de acolher a proposta alternativa formulada pelo douto representante do Ministério Público/TCU com vistas à 'renovação da citação do sr. Gilberto Muniz Dantas, ex-prefeito do Município de Fagundes-PB, pelo valor original de R$ 100.000,00 (data da ocorrência: 20.8.2008) , tendo em vista a não comprovação da boa e regular aplicação dos recursos, ante a ausência de documentação comprobatória (documentos fiscais/recibos) dos cachês efetivamente pagos às bandas identificadas no projeto básico/plano de trabalho (peça 2, pp. 69/73) , impossibilitando a verificação do nexo causal entre os recursos transferidos e as despesas indicadas na prestação de contas' (peça 32, p. 7; negrito consta no original) .
13.	E assim o faço, levando em consideração o fato de que a pessoa jurídica contratada em 2008 pelo Município de Fagundes-PB para promover os shows anunciados para a Festa de 'São João Antônio' foi a empresa Sheila Promoções, Eventos e Serviços Eireli - ME, de modo que deveria ter sido ela, e ninguém mais, a emissora das notas fiscais e recibos, assim como a destinatária dos respectivos pagamentos. Inexistiu, portanto, qualquer descumprimento ao Termo de Convênio 772/2008, à Portaria Interministerial 127/2008, aos arts. 62 e 63 da Lei 4.320, de 17/3/1964, e ao art. 93 do Decreto-Lei 200, de 25/2/1967, indicados como fundamentação jurídica das citações realizadas nos presentes autos (peças 9 e 22) .
14.	Não faz sentido, destarte, que somente agora, em sede de tomada de contas especial, se exija do Sr. Gilberto Muniz Dantas a apresentação de 'documentação comprobatória (documentos fiscais/recibos) dos cachês efetivamente pagos às bandas identificadas no projeto básico/plano de trabalho' como condição para reconhecimento de nexo causal entre os recursos repassados ao Município de Fagundes-PB por força do Convênio 772/2008 e os pagamentos efetuados com a realização, em 2008, da Festa de 'São João Antônio' naquela localidade. Obviamente, a apresentação desse rol de documentos probatórios se torna obrigatória nos ajustes em que o termo de convênio contemple tal exigência, o que, entretanto, não se verifica neste TC-Processo 003.545/2015-6.
15.4.7.	Nesse contexto, a alegação de defesa deve ser acolhida, e deve ser considerada elidida a irregularidade relacionada a não apresentação de recibos de cachês. Note-se que a exclusão dessa irregularidade não altera o débito da condenação, visto que o seu valor de R$ 110.700,00 está incluso na irregularidade 1 (execução física) , de R$ 157.200,00 que com aplicação do percentual dos recursos federais de 90% resultou em R$ 141.480,00.
15.5.	Quanto ao pedido da defesa para que se considere os Princípios da proporcionalidade e da razoabilidade, ressalta-se que esta Corte tem por orientação primária a obediência à Constituição Federal e a seus princípios, de onde, aliás, nascem suas competências.
15.5.1.	Nesse sentido, pode-se observar, das descrições das irregularidades e seus elementos (condutas, nexo de causalidade, culpabilidade, evidências, dispositivos violados, valor do débito, datas e fundamentações legais) , que todo o cuidado é tomado para que se responsabilize o gestor público.
15.5.2.	Neste caso, informa-se que eles já foram considerados na aplicação do percentual de recursos federais e na dispensa da apresentação dos comprovantes de pagamento dos cachês. Tais princípios também poderiam ser aplicados para aplicação de penalidade sancionatória (multa) , conforme o enunciado do Acórdão 2662/2015-TCU-Segunda Câmara-Relator: Vital do Rêgo, in verbis:
ENUNCIADO
A proporcionalidade da multa do art. 57 da Lei 8.443/1992 em relação ao débito é decorrente do grau de reprovabilidade das condutas praticadas.
15.5.3.	Contudo, no presente caso está prescrita a Pretensão Punitiva, conforme itens 16 e 17 desta instrução. 
15.6.	Já quanto a argumentação da defesa sobre a boa-fé do responsável, não se verificou elementos capazes de caracterizá-la, remanescendo o débito apurado, considerando que:
a) o Sr. Joao Barbosa Neto era o responsável pela gestão dos recursos e, portanto, parte legítima para figurar no polo passivo deste processo; 
b) ele não demonstrou a boa e regular aplicação dos recursos do MTur repassados por meio do Convênio 1675/2008 (não apresentou elementos comprobatórios da regular execução física) , fato que gerou dano ao erário.
15.6.1.	Nesse contexto, cita-se os enunciados do Acórdão 10237/2020-TCU-Segunda Câmara-Relatora: Ana Arraes e do Acórdão 10237/2020-TCU-Segunda Câmara-Relator: Benjamin Zymler, in verbis:
ENUNCIADO
A boa-fé, no âmbito dos processos do TCU, não decorre de presunção legal geral. Deve estar corroborada em contexto fático e de condutas propício ao reconhecimento dessa condição em favor dos responsáveis.
 (...) 
ENUNCIADO
A responsabilidade dos jurisdicionados perante o TCU é de natureza subjetiva, caracterizada mediante a presença de simples culpa stricto sensu, sendo desnecessária a caracterização de conduta dolosa ou má-fé do gestor para que ele seja instado a ressarcir os prejuízos que tenha causado ao erário.
Prescrição da Pretensão Punitiva
16.	Vale ressaltar que a pretensão punitiva do TCU, conforme Acórdão 1441/2016-TCU-Plenário, Relator: Benjamin Zymler, que uniformizou a jurisprudência acerca dessa questão, subordina-se ao prazo geral de prescrição indicado no art. 205 do Código Civil, que é de dez anos, contado da data de ocorrência da irregularidade sancionada, nos termos do art. 189 do Código Civil, sendo este prazo interrompido pelo ato que ordenar a citação, a audiência ou a oitiva dos responsáveis.
17.	No caso em exame, ocorreu a prescrição uma vez que a irregularidade sancionada ocorreu em 2/6/2009, e o ato de ordenação da citação ocorreu, em 26/6/2020 (peça 75) .
CONCLUSÃO
18.	Em face da análise promovida no item 13, verifica-se que a Sociedade dos Amigos da Paroquia de Itaicaba não logrou comprovar a boa e regular aplicação dos recursos e, instada a se manifestar, optou pelo silêncio, configurando a revelia, nos termos do § 3º, do art. 12, da Lei 8.443/1992. Ademais, inexistem nos autos elementos que demonstrem a boa-fé do responsável ou a ocorrência de outras excludentes de culpabilidade
19.	Em face da análise promovida no item 15, verifica-se que o Sr. Joao Barbosa Neto não logrou comprovar a boa e regular aplicação dos recursos. Ademais, inexistem nos autos elementos que demonstrem a boa-fé do responsável ou a ocorrência de outras excludentes de culpabilidade.
20.	Tendo em vista que não constam dos autos elementos que permitam reconhecer a boa-fé dos responsáveis, sugere-se que as suas contas sejam julgadas irregulares, nos termos do art. 202, § 6º, do Regimento Interno do TCU, condenando-os ao débito atualizado monetariamente e acrescido de juros de mora, nos termos do art. 202, §1º do Regimento Interno do TCU, descontado o valor eventualmente recolhido. Ressalta-se que a análise da boa-fé relativa a pessoa jurídica de direito privado é realizada considerando as condutas de seus administradores, uma vez que os atos destes obrigam a pessoa jurídica, desde que exercidos nos limites dos poderes definidos no ato constitutivo do ente, nos termos do art. 47 do Código Civil (Acórdão 1723/2016-TCU-Plenário, Ministro-Relator Raimundo Carrero) .
PROPOSTA DE ENCAMINHAMENTO
21.	Ante o exposto, submetem-se os autos à consideração superior com a proposta de:
a)	 considerar revel a Sociedade dos Amigos da Paroquia de Itaicaba (CNPJ: 07.923.741/0001-93) ;
b)	 Acatar parcialmente as alegações de defesa apresentadas pelo Sr. Joao Barbosa Neto (CPF: XXX.844.923-XX) 
c)	 julgar irregulares, nos termos dos arts. 1º, inciso I, 16, inciso III, alínea 'c', da Lei 8.443/1992, c/c os arts. 19 e 23, inciso III, da mesma Lei, as contas da Sociedade dos Amigos da Paroquia de Itaicaba (CNPJ: 07.923.741/0001-93) e do Sr. Joao Barbosa Neto (CPF: XXX.844.923-XX) , condenando-o ao pagamento da importância a seguir especificada, atualizada monetariamente e acrescida dos juros de mora, calculada a partir da data discriminada até a data da efetiva quitação do débito, fixando-lhe o prazo de quinze dias, para que comprove, perante o Tribunal, o recolhimento da referida quantia aos cofres do Tesouro Nacional, nos termos do art. 23, inciso III, alínea "a", da citada lei, c/c o art. 214, inciso III, alínea "a", do Regimento Interno do TCU. 
	Data de ocorrência
	Valor histórico (R$) 
	Identificador da parcela

	2/6/2009
	141.480,00
	D1

	22/9/2009
	863,70
	C1

	Valor atualizado do débito (com juros) em 4/10/2021: R$ 361.934,21
d) autorizar, desde logo, a cobrança judicial das dívidas, caso não atendidas a notificação, na forma do disposto no art. 28, inciso II, da Lei 8.443/1992;
e) autorizar também, desde logo, se requerido, com fundamento no art. 26, da Lei 8.443, de 1992, c/c o art. 217, §§ 1º e 2º do Regimento Interno do TCU, o parcelamento da (s) dívida (s) em até 36 parcelas, incidindo, sobre cada parcela, corrigida monetariamente, os correspondentes acréscimos legais, fixando-lhe o prazo de quinze dias, a contar do recebimento da notificação, para comprovar, perante o Tribunal, o recolhimento da primeira parcela, e de trinta dias, a contar da parcela anterior, para comprovar os recolhimentos das demais parcelas, devendo incidir, sobre cada valor mensal, atualizado monetariamente, os juros de mora devidos, no caso do débito, na forma prevista na legislação em vigor, alertando os responsáveis de que a falta de comprovação do recolhimento de qualquer parcela importará o vencimento antecipado do saldo devedor, nos termos do § 2º do art. 217 do Regimento Interno deste Tribunal; 
f) enviar cópia do Acórdão a ser prolatado à Procuradoria da República no Estado do Ceará, nos termos do § 3º do art. 16 da Lei 8.443/1992, c/c o § 7º do art. 209 do Regimento Interno do TCU, para adoção das medidas cabíveis.
g) enviar cópia do Acórdão que vier a ser proferido ao Ministério do Turismo e aos responsáveis, para ciência, informando que a presente deliberação, acompanhada do Relatório e do Voto que a fundamenta, está disponível para a consulta no endereço www.tcu.gov.br/acordaos, além de esclarecer que, caso requerido, o TCU poderá fornecer sem custos as correspondentes cópias, de forma impressa;
h) 	informar à Procuradoria da República no Estado do Ceará, que a presente deliberação, acompanhada do Relatório e do Voto que a fundamenta, está disponível para a consulta no endereço www.tcu.gov.br/acordaos, além de esclarecer que, caso requerido, o TCU poderá fornecer sem custos as correspondentes cópias, de forma impressa; e
i) informar à Procuradoria da República no Estado do Ceará, nos termos do parágrafo único do art. 62 da Resolução TCU 259/2014, os procuradores e membros do Ministério Público credenciados nesta Corte podem acessar os presentes autos de forma eletrônica e automática, ressalvados apenas os casos de eventuais peças classificadas como sigilosas, as quais requerem solicitação formal."
2.	O MP/TCU, representado pelo Procurador Júlio Marcelo de Oliveira, manifesta-se, em parecer à peça 92, de acordo com a proposta da unidade técnica.
	É o Relatório.

Eduardo Ronald Costa de Lima (OAB/CE 33.750).

Procurador Júlio Marcelo de Oliveira.

TOMADA DE CONTAS ESPECIAL. CONVÊNIO. NÃO COMPROVAÇÃO DA REGULAR APLICAÇÃO DOS RECURSOS. CITAÇÃO. REVELIA DA ENTIDADE. REJEIÇÃO DAS ALEGAÇÕES DE DEFESA DO RESPONSÁVEL. CONTAS IRREGULARES. DÉBITO. PRESCRIÇÃO DA PRETENSÃO PUNITIVA.

TOMADA DE CONTAS ESPECIAL (TCE)

Secretaria de Controle Externo de Tomada de Contas Especial (SecexTCE).

Trata-se de Tomada de Contas Especial instaurada pelo Ministério do Turismo (MTur) em desfavor de Sociedade dos Amigos da Paróquia de Itaiçaba/CE e de seu Presidente, João Barbosa Neto, em razão de não comprovação da regular aplicação dos recursos do Convênio 1675/2008 (Siafi 702859) , tendo por objeto "Realizar as Festas de Final de Ano em Morada Nova/CE nos dias 31/12/2008 e 01/01/2009".
2.	O convênio foi firmado no valor total de R$ 220.000,00, sendo R$ 198.000,00 à conta do concedente e R$ 22.000,00 referentes à contrapartida do convenente. Sua vigência ocorreu no período de 31/12/2008 a 24/4/2009.
3.	A análise da prestação de contas do ajuste realizada pelo Ministério do Turismo (peças 28, 34 e 48) , concluiu pela existência de débito no valor de R$ 157.200,00 (descontando-se o valor devolvido de R$ 863,70) , em razão da não comprovação da realização dos seguintes itens do plano de trabalho:
	Item
	Descrição
	Valor (R$) 

	01
	Locação de gerador
	7.000,00

	02
	Locação de camarim
	6.000,00

	03
	Segurança
	1.200,00

	04
	Contratação de banda de maior porte
	48.000.00

	05
	Contratação de banda de maior porte
	44.000,00

	06
	Contratação de banda de médio porte
	17.000,00

	07
	Contratação de banda de médio porte
	14.000,00

	08
	Camisetas
	7.000,00

	09
	Cartazes
	3.000,00

	10
	Folders
	6.000,00

	11
	Adesivos
	4.000,00

		Total
	157.200,00

4.	Ante a não apresentação de justificativas suficientes para elidir as irregularidades e a não devolução dos recursos, o MTur instaurou a presente tomada de contas especial.
5.	No âmbito deste Tribunal, foi promovida a citação da entidade e de seu presidente      (peças 78 e 80) , imputando-lhes débito, solidariamente, no valor de 141.480,00, correspondente à proporcionalidade dos recursos federais em relação ao débito apurado na fase interna. O responsável João Barbosa Neto apresentou alegações de defesa. Quanto à entidade, transcorrido o prazo estipulado na citação, não houve a apresentação de alegações de defesa, tampouco foi recolhido o valor do débito imputado. Dessa forma, nos termos do art. 12, § 3º, da Lei 8.443/1992, deve ser considerada revel, dando-se prosseguimento ao processo.
6.	As alegações de defesa apresentadas por João Barbosa Neto foram consideradas insuficientes para afastar o débito objeto das citações, conforme a análise realizada pela SecexTCE na instrução transcrita no relatório integrante desta deliberação. Por essa razão, a unidade técnica propõe o julgamento pela irregularidade das presentes contas, com imputação do débito apurado. Não foi proposta a aplicação de multa, em razão da constatação da prescrição da pretensão punitiva. O Ministério Público junto ao TCU avalizou essa proposta.
7.	Acolho o encaminhamento alvitrado pela unidade técnica, cuja análise adoto como parte das minhas razões de decidir, porém com ajustes no valor do débito apurado.
8.		Conforme apurado na fase interna desta TCE (peça 38) , a impugnação das despesas referentes à contratação de bandas artísticas decorreu da inexistência de elementos comprobatórios da apresentação dessas bandas no evento patrocinado, tais como fotos ou vídeos, tendo sido considerado que os elementos encaminhados não identificaram o local da apresentação. Quanto aos seguranças contratados, não foi apresentada listagem contendo o nome, RG e função desempenhada por cada dos um dos contratados no evento. No caso da locação de gerador e camarim, apontou-se a não apresentação de foto ou vídeo que identifiquem a data, local, nome do evento e nome do item, já que os vídeos e fotos apresentados não contêm esses elementos. Por fim, em relação aos itens camisetas, cartazes, folders e adesivos, a impugnação decorreu da não apresentação de declaração da guarda/recebimento do material na quantidade programada.
9.	No caso das bandas artísticas, considero que, embora o termo de convênio não tenha exigido a apresentação de vídeos ou fotos comprobatórios da apresentação da banda no evento, o Acórdão 1459/2012-TCU-Plenário, Relator Ministro Augusto Nardes, prolatado em processo de consulta formulada pelo MTur, estabeleceu em seu item 9.2.2:
"9.2.2 para as situações anteriores a 2010, caso os documentos enumerados no art. 28 Instrução Normativa STN 1/97 e no art. 58 da então vigente Portaria Interministerial 127/2008 não sejam suficientes para comprovar a execução do objeto do convênio, poderão ser exigidos outros elementos de prova, tais como os estabelecidos a partir daquele ano (fotografias, jornais pós-evento, CDs, DVDs, entre outros) ."
10.	Assim, em se tratando de apresentações artísticas que certamente foram divulgados nas diversas mídias noticiosas locais, sendo ainda possíveis outras formas de registro, não vejo como exageradas as exigências comprobatórias formuladas pelo MTur, até porque estão alinhadas com a citada decisão deste Tribunal. Há que ser registrado que, via de regra, registros fotográficos ou por vídeos sejam considerados de baixo valor probatório em outros casos analisados por este Tribunal, para os quais é possível a comprovação de sua execução por meios mais robustos. Porém, no caso de eventos festivos, pela sua natureza fungível, já que não deixam resultados materiais além daqueles exigidos, tais meios de prova se mostram razoáveis. Dessa forma, entendo pertinente o débito apurado em relação a essas apresentações artísticas.
11.	Considero, entretanto, que o mesmo não se pode dizer em relação à exigência de comprovação do aluguel de gerador e camarins, já que seria muito mais difícil encontrar fotos ou vídeos desses tipos de itens, mormente com o detalhamento exigido (identificação da data, local, nome do evento e nome do item) em momento bem posterior à realização do evento, já que o termo de convênio e as normas aplicáveis não exigiam esse tipo de comprovação. Ademais, há que ser considerado que foram apresentados vídeos e fotos desses itens, conforme consta na análise técnica do MTur (peça 28) , contudo, foi considerado que os elementos apresentados não continham os elementos de identificação. Assim, entendo que o débito no valor de R$ 13.000,00 relativo a esses itens deve ser afastado.
12.	No caso dos itens camisetas, cartazes, folders e adesivos, a impugnação no âmbito do MTur decorreu da não apresentação de declaração da guarda/recebimento do material na quantidade programada desses itens. Uma vez que tal comprovação também não consta do termo de convênio e das normas incidentes no ajuste, considero desarrazoada a exigência do MTur em relação a esses bens. Ademais, conforme a análise do Ministério, foram apresentadas amostras para cada um dos mencionados itens. Entendo, assim, também afastado o débito no valor de R$ 20.000,00 relativo a esses elementos do plano de trabalho.
13.	Por fim, a impugnação das despesas relativas à contratação de segurança deveu-se à não apresentação de listagem contendo o nome, RG e função desempenhada por cada dos um dos contratados no evento. Mais uma vez, inexiste exigências normativas e no termo de convênio acerca dessa forma de comprovação. Embora entenda que a apresentação de uma lista que contivesse os elementos mínimos necessários à identificação dos contratados não é exigência desarrazoada, considerando o baixo valor deste item (R$ 1.200,00) , avalio que o aludido débito pode também ser afastado.
14.	Ante essas considerações, permanece o débito no valor de R$ 110.700,00, correspondente à participação federal de 90% no valor do débito apurado de R$ 123.000,00, relativo à não comprovação da apresentação das bandas artísticas. Quanto à data de ocorrência do débito, entendo caber pequeno ajuste, para considerar a data de 05/06/2009, quando foi feito o crédito dos recursos na conta do convênio, e não a data da emissão ordem bancária (02/06/2009) . 
15.	Conforme analisado pela unidade técnica, as alegações de defesa apresentadas pelo dirigente da entidade convenente, João Barbosa Neto, não trouxeram novos elementos capazes de demonstrar que ocorreu a efetiva apresentação das bandas no evento patrocinado. Com relação aos argumentos apresentados na sua defesa, também não se mostram capazes de afastar a irregularidade ensejadora do débito apurado.
16.	Deixa-se de aplicar a apenação com a multa prevista no art. 57 da Lei 8.443/1992, em razão da incidência da prescrição da pretensão punitiva, nos termos do Acórdão 1441/2016-TCU-Plenário, uma vez que a irregularidade motivadora do débito ocorreu em 5/6/2009 (p. 19, p. 2) , e o ato de ordenação da citação ocorreu, em 26/6/2020 (peça 75) .
17.	Por outro lado, não há que se falar em prescrição da ação de ressarcimento, mesmo em face do entendimento do Supremo Tribunal Federal exarado por ocasião do julgamento do RE 636.886/AL. Na mencionada decisão, o Ministro Alexandre de Moraes, relator do processo, anotou que "[a] pretensão de ressarcimento ao erário em face de agentes públicos reconhecida em acórdão de Tribunal de Contas prescreve na forma da Lei 6.830/1980 (Lei de Execução Fiscal) ". Portanto, o enunciado se refere à fase de execução judicial do título executivo decorrente de deliberação do Tribunal de Contas, uma vez que a prescrição se dá na forma da Lei 6.830/1980 (Lei de Execuções Fiscais) .
18.	O Plenário do STF, em julgamento virtual encerrado no dia 20/8/2021, rejeitou os Embargos de Declaração opostos pela Advocacia-Geral da União contra o referido julgado, por 8 votos a 2, vencidos os Ministros Luís Roberto Barroso e Édson Fachin apenas na tese de que a decisão deveria modular efeitos prospectivos. Nessa oportunidade o Relator da matéria, Ministro Alexandre de Moraes, pontuou o seguinte em seu voto, no que foi acompanhado pelos demais votos vencedores:
	" (...) 
	Os argumentos acima elencados conduzem à conclusão no sentido de que a pretensão executória de título executivo proveniente de decisão do TCU da qual resulte imputação de débito ou multa é prescritível; e, portanto, a ela se aplica o prazo prescricional da Lei de Execução Fiscal.
	Nenhuma consideração houve acerca do prazo para constituição do título executivo, até porque esse não era o objeto da questão cuja repercussão geral foi reconhecida no Tema 899, que ficou adstrito, como sobejamente já apontado, à fase posterior a formação do título.
	Reitere-se: Após a conclusão da tomada de contas, com a apuração do débito imputado ao jurisdicionado, a decisão do TCU formalizada em acórdão terá eficácia de título executivo e será executada conforme o rito previsto na Lei de Execução Fiscal (Lei 6.830/1980) , por enquadrar-se no conceito de dívida ativa não tributária da União, conforme estatui o art. 39, § 2º, da Lei 4.320/1964.
	Assim, são impertinentes as alegações do embargante no sentido de que devem ser esclarecidos o regramento, bem como os marcos inicial, suspensivos e interruptivos do prazo de prescrição, aplicáveis para o exercício da pretensão punitiva pelo TCU." 
	(...) (RE 636886 ED; Relator Ministro Alexandre de Moraes) (grifos acrescidos) .
19.	A decisão não atinge, portanto, a fase constitutiva do título executivo, a cargo dos Tribunais de Contas, mas sim a fase de sua execução, no âmbito do poder judiciário. Mantém-se, assim, jurisprudência deste Tribunal, conforme a Súmula 282, estabelecendo que as ações de ressarcimento movidas pelo Estado contra os agentes causadores de dano ao erário são imprescritíveis.
20.	Por fim, deixo de acolher a proposta de se autorizar, desde já, o parcelamento da dívida por entender que essa autorização depende de solicitação expressa por parte do devedor.
21.	Nos termos do art. 16, § 3º, da LO/TCU, c/c o § 7º do art. 209 do RI/TCU, deve ser enviada cópia da deliberação proferida nestes autos à Procuradoria da República no Estado do Ceará para o ajuizamento das ações que considere cabíveis.
	Ante o exposto, manifesto-me por que o Tribunal aprove o Acórdão que ora submeto à apreciação deste Colegiado.
TCU, Sala das Sessões, em 26 de abril de 2022.
AUGUSTO SHERMAN CAVALCANTI 
Relator